【裁判字號】    90,台上,1988
【裁判日期】    900404
【裁判案由】    貪污
【裁判全文】
最高法院刑事判決                                九十年度台上字第一九八八號
    上   訴   人  台灣高等法院高雄分院檢察署檢察官
    上訴人即被告  乙○○
    選 任 辯護人  王伊忱律師
                  陳景裕律師
    被        告  甲○○
右上訴人等因被告等貪污案件，不服台灣高等法院高雄分院中華民國八十九年十月十
九日第二審更審判決（八十九年度重上更(三)字第三三號，起訴案號：台灣高雄地方法
院檢察署八十四年度偵字第五二九四、一三八九一號），提起上訴，本院判決如左：
    主  文
原判決撤銷，發回台灣高等法院高雄分院。
    理  由
本件原判決認定上訴人即被告乙○○係高雄縣政府建設局建管課技士，負責新建建築
物使用執照之核發等業務，為依據法令從事公務之人員。被告甲○○所經營之佶霖建
設有限公司（下稱佶霖公司）在高雄縣鳥松鄉○○段第二九七等地號土地上建造十戶
店舖住宅。因該建築物位於澄清湖特定區內，依澄清湖特定區使用分區管制規定，其
建築物最少須留設前院四公尺、後院三公尺之法定空地。甲○○為增加建築物之使用
空間，降低建築成本，乃在施工中將二、三、四樓後方預留門窗，一樓前、後院法定
空地上均有鋼筋外露等與設計圖樣不符之違建。竣工後，於民國八十三年九月二十六
日向高雄縣政府申請使用執照，但經乙○○予以退件。甲○○復於同年十月二十七日
提出申請，乙○○勘查現場後，擬予發照；但建管課課長王麗香接獲電話檢舉，於同
年十一月五日、六日赴現場勘查，發現該建築物前、後法定空地違建已蓋至第一樓高
，後面二樓鋼筋已綁出準備加蓋在法定空地上，且二樓後面原未設計門、窗，卻已留
出窗戶及門，門框亦已裝妥等違章增建，遂告知乙○○不得核發。乙○○乃於同月七
日以簡便行文表通知佶霖公司：「經查部分尚未完工，請全部工程確實竣工後再辦理
。」佶霖公司未將違章建築部分拆除，又於同月二十五日提出申請，乙○○明知其所
提供之建築物竣工相片係經變造，而與建築物現況不符，建築物現況與設計圖樣亦不
相符。但因甲○○係由高雄縣議員吳南洋陪同辦理該申請案，乃未令補正，而於同月
二十八日，在其職務上所掌之使用執照審查表「竣工建築物與設計圖樣是否相符」欄
填載「符合」，並於使用執照申請書上審查欄蓋記「審查結果合格，擬請准予發照」
等不實之事項。適因課長王麗香公差，遂呈由不知情之郭宗伯複核，並由不知情之課
長職務代理人盧坤木代為決行，核發使用執照，足以生損害於高雄縣政府對建築物使
用執照核發之正確性等情。因而撤銷第一審關於乙○○部分之判決，改判論處乙○○
公務員明知為不實之事項，而登載於職務上所掌之公文書，足以生損害於公眾罪刑。
並以公訴意旨所稱甲○○提供變造之不實竣工照片申請使用執照，涉有刑法第二百十
四條使公務員登載不實罪嫌部分，不能證明其犯罪；爰維持第一審關於甲○○無罪部
分之判決，駁回檢察官在第二審之此部分上訴。固非無見。
惟查：(一)建築工程完竣後，應由起造人會同承造人及監造人申請使用執照；其主要構
造、室內隔間及建築物主要設備等與設計圖樣相符者，發給使用執照，為建築法第七
十條第一項所明定。所謂建築物之主要構造，依同法第八條規定，為基礎、主要樑柱
、承重牆壁、樓地板及屋頂之構造。又同法第十一條第三項前段規定，應留設之法定
空地，非依規定不得分割、移轉，並不得重複使用。建築技術規則建築設計施工編第
一百十條之一復規定，非防火構造物，除臨接建築線部分外，建築物應自基地各側境
界線（後側及兩側）退縮淨寬二點五公尺以上之空地為防火間隔。是應留設之法定空
地既不得重複使用，非防火構造物並應退縮一定淨寬之「空地」為防火間隔；則於法
定空地及防火間隔即不得為任何建築物之增建行為。台灣省建築管理規則第十三條第
一款亦明定，申請使用執照除依建築法規定外，並應檢附建築物各向立面、屋頂、法
定空地、防火間隔、天井、停車空間等竣工照片。倘於建築時，在法定空地或防火間
隔施作基礎或主要樑柱等構造，而為原建築物主要構造之一部分，以增建違章建築或
預為日後增建違章建築之用，即屬與設計圖樣不符，自不得發給使用執照。再，土地
登記規則第七十三條第一項規定，申請建築物所有權第一次登記，應提出使用執照及
建物成果圖等相關文件。又依建築法第七十三條規定，建築物非經領得使用執照，不
准接水、接電、或申請營業登記及使用。故未能取得使用執照之建築物，非但無法辦
理所有權第一次登記，抑且不能供水、供電，無從發揮法律上之處分權能，及物之通
常使用、收益權能，並負有違章拆除之危險，其交易價值與合法建築物顯不相同。從
而違法核發使用執照，使成為合法建築物，其所加值之利益，即屬不法之利益。如果
公務員對於主管或監督之事務，直接或間接圖私人之此項不法利益者，殊難謂不該當
於貪污治罪條例第六條第一項第四款之罪。原判決認定佶霖公司新建之前開建築物位
於澄清湖特定區內，依規定須留設一定之法定空地，但甲○○於施工中，在二、三、
四樓後方預留門、窗，且一樓前、後院法定空地上均有鋼筋外露等與設計圖樣不符之
違建。嗣建管課課長王麗香勘查現場時，其前、後法定空地違建已蓋至一樓高，後面
二樓已綁妥鋼筋準備加蓋在法定空地上等情。倘若無訛，則甲○○既於建造前開建築
物時，即預留鋼筋，並已繼續在法定空地上增建違建，而構成原建築物之一部，自與
設計圖樣不符，依法不得發給使用執照，殆無疑義。原判決亦認定乙○○在其職務上
所掌之使用執照審查表「竣工建築物與設計圖樣是否相符」欄內填載「符合」等不實
之事項，觸犯刑法第二百十三條之公務員登載不實罪。乃其理由謂乙○○「係就佶霖
公司依原設計圖竣工之建物部分，並非就佶霖公司違章增建部分，發給使用執照」，
因認無圖利佶霖公司可言（見原判決第十二面第一行至第五行）。強將一個設計圖樣
之建築物，予以分割為「與設計圖樣相符」及「違章」二部分，遽謂其僅就與設計圖
樣相符部分發給使用執照，違章部分則未發給，顯然悖於論理法則與經驗法則。如僅
得就與設計圖樣相符部分之建築物發給使用執照，則陳文信於「竣工建築物與設計圖
樣是否相符」欄內填載「符合」，何以並非僅就原設計圖樣相符部分為「符合」之登
載，不包括違章部分？其理由之論敘於法乖違殊甚。原判決復援引本院七十二年度台
上字第四六○七號刑事判決，認佶霖公司在法定空地上增建違章部分，仍應依違章建
築處理辦法予以拆除，尚難認其有取得不法之利益（見原判決第十二面第五行至第十
行）。查本院七十二年度台上字第四六○七號號刑事判決謂：「圖利他人之罪，必須
所圖者為不法之利益，方屬構成，如未領建築執照，擅行興建房屋，僅不過違背行政
規定，對於違章建築，不能視為不法利益，因此，違章建築應簽報拆除而不報，尚難
認為係圖利他人，自不成立圖利之罪。」係就違章建築「應簽報拆除而不報」之情形
所為法律見解之闡述。此與前開建物因與設計圖樣不符，依法不得核發使用執照而核
發之情形，迥不相同。原判決任意比附援引，亦有判決適用法則不當之違法。至不得
核發使用執照而違法核發，使成為合法建築物，其所加值之利益，即屬不法之利益，
本院前次發回時，業已闡釋綦詳。原判決徒執違法使用建築物之非常態情形，及論理
上並無關聯之公司營業收入為喻（見原判決第十二面第十二行至第十三面第九行），
認不能以建築物有無使用執照之交易價差，作為不法之利益；且兩者之使用利益亦難
以量化云云，恣意論斷，尤不足為判決之基礎。(二)、甲○○於八十三年九月二十六日
申請使用執照，因與設計圖樣不符而遭退件；又於同年十月二十七日提出申請，乙○
○擬予核發，但因建管課課長王麗香接獲電話檢舉，赴現場勘查，發現法定空地上仍
繼續加蓋違建，告知乙○○不得核發。其第三次申請時，違章情形仍未改善，建築物
現況與設計圖樣不符，且竣工照片係經變造，為原判決所認定之事實。而乙○○於法
務部調查局高雄縣調查站供稱：「因為人情關說，所以審查不實」、「因為王麗香對
本案一直就不予核准發照，而建商及吳南洋就利用王課長出差，去找職務代理人盧坤
木代發使用執照」等語（見調查卷第六頁背面、第七頁）。如果不虛，則甲○○以變
造之照片，利用建管課課長王麗香出差之機會提出申請，向乙○○關說而為不實之登
載，並發給使用執照，能否謂其二人無犯意之聯絡，非無再事審究之餘地。本院前次
發回時，已指明應予詳查，乃原判決未深入調查，復對此卷存之明顯證據資料恝置不
論，猶泛謂「卷查本件證據資料，根本亦無被告甲○○與同案被告乙○○有意思聯絡
或行為分擔之積極證據足以證明」（見原判決第十六面第十七行至第十八行），併有
應調查之證據未予調查及判決不載理由之違誤。檢察官及乙○○上訴意旨分別指摘原
判決違背法令，尚非全無理由，應認仍有撤銷發回更審之原因。
據上論結，應依刑事訴訟法第三百九十七條、第四百零一條，判決如主文。
中      華      民      國     九十     年      四      月      四      日
                              最高法院刑事第五庭
                                  審判長法官  紀  俊  乾
                                        法官  黃  正  興
                                        法官  陳  東  誥
                                        法官  張  春  福
                                        法官  韓  金  秀
      右正本證明與原本無異
                                              書  記  官
中      華      民      國     九十     年      四      月      九      日


司法院資訊處製作；財團法人民間司法改革基金會備份。
